【裁判字號】    92,上易,136
【裁判日期】    921209
【裁判案由】    給付報酬
【裁判全文】
臺灣高等法院民事判決                            九十二年度上易字第一三六號
    上  訴  人  樹茂工程顧問股份有限公司
    法定代理人  白曦方
    訴訟代理人  黃淑琳律師
                江肇欽律師
    被  上訴人  許常吉即許常吉建築師事務所
    訴訟代理人  黃虹霞律師
                魏敏隆
右當事人間，因請求給付報酬事件，上訴人對於中華民國九十二年一月九日臺灣臺北
地方法院九十年度訴字第四二六八號第一審判決，提起上訴，經本院於九十二年十二
月二日言詞辯論終結，判決如左：
    主      文
上訴駁回。
第二審訴訟費用由上訴人負擔。
    事實及理由
一、上訴人起訴主張：被上訴人為設計NDMC景觀工程，聘請上訴人依其所提工程設計
    需求，擔任本工程景觀部分之規劃設計、及技術諮詢等事項，於民國八十年一月
    二十九日與上訴人簽訂協議書，約定應給付上訴人之規劃、設計酬金為新臺幣 (
    以下同)四百二十萬元 (包含稅金)，上訴人迄至九十年六月八日已依約完成所約
    定工作內容百分之九七．三，被上訴人僅支付百分之六十五之酬金二百七十三萬
    元，尚餘百分之三二．三之酬金一百三十五萬六千六百元拒不給付，為此，爰依
    協議書之約定，求為命被上訴人給付一百三十五萬六千六百元本息之判決。並聲
    明：(一)原判決廢棄。(二)被上訴人應給付上訴人一百三十五萬六千六百元並自
    起訴狀繕本送達翌日起至清償日止，按週年利率百分之五計算之利息。(三)第一
    、二審訴訟費用由被上訴人負擔。
二、被上訴人則以：上訴人對於與被上訴人所簽訂協議書之工作內容，僅完成第一階
    段設計構想報告暨簡報，被上訴人本於互信原則支付第一、二期之酬金；其後續
    所提供圖面設計，未依約完成非醫療區之景觀規劃設計工作，且所提出景觀工程
    施工圖說，迄未經業主審核認定，依協議書第五條付款辦法之約定，被上訴人給
    付第三、四期酬金之條件尚未成就，被上訴人自無給付之義務；退而言之，依上
    訴人之主張其於八十一年九月二十二日即得為本件酬金之請求，竟延遲至九十年
    八月二十二日始行起訴請求，其請求權亦已罹於二年之時效完成而消滅等語，資
    為抗辯。並聲明：(一)上訴駁回。(二)第二審訴訟費用由上訴人負擔。
三、上訴人主張被上訴人為設計NDMC景觀工程，聘請上訴人依其所提工程設計需求，
    擔任本工程景觀部分之規劃設計、及技術諮詢等事項，於民國八十年一月二十九
    日與上訴人簽訂協議書，約定應給付上訴人之規劃、設計酬金四百二十萬元 (包
    含稅金) ，被上訴人先後已給付酬金二百七十三萬元等事實，為被上訴人所不爭
    執，且有協議書影本在卷為憑；上訴人主張之上開事實，應堪信為真實。
四、查上訴人於八十年一月二十九日與被上訴人所簽訂協議書第一條：「許常吉建築
    師事務所（以下簡稱甲方）為設計NDMC景觀工程，特聘請樹茂工程顧問股份有限
    公司（以下簡稱乙方），依據甲方所提工程設計需求擔任本工程景觀部分之規劃
    公頃，主要工作內容如附件一」、第七條：「本工程於設計構想定案後一星期內
    ，甲方應提供乙方下列資料之電腦碟片或圖說供細部設計發展之用：一、基地內
    原有地形高程暨整地後高程之平面圖。二、全區配置圖。三、道路系統（包括人
    行步道、路線）設計之大樣圖，包括平面、剖面。四、擋土設施設計之大樣圖，
    包括平面、立面、剖面。五、各建築物之地面層平面圖，暨立面圖。六、各中庭
    或屋頂花園平台之平面圖，暨其牆面立面圖、剖面圖。七、醫學院暨醫院主要入
    口坡道(Ramp)之各層平面圖暨立面圖、剖面圖。八、全區天橋設計之大樣圖，包
    括平面、立面、剖面。九、全區供水、供電系統。」、第五條付款辦法：「一、
    幣壹佰貳拾陸萬元。二、完整施工圖說報告書送交甲方，並經甲方審核同意後，
    甲方再付給酬金之百分之三十，計新臺幣壹佰貳拾陸萬元整。為甲方審核期限不
    得超過兩週。三、甲方於取得業主認同完成全部之景觀工程施工圖說，甲方再給
    付酬金之百分之三十，計新臺幣壹佰貳拾陸(漏「萬元」二字)．．．」等約定之
    內容，係以上訴人為被上訴人完成協議書附件一所列十四項工作內容外，尚需完
    成協議書第七條所列資料之電腦碟片或圖說，被上訴人始有依其完成工作之階段
    ，給付報酬之義務，核與民法第四百九十條第一項：「稱承攬者，謂當事人約定
    ，一方為他方完成一定之工作，他方俟工作完成，給付報酬之契約。」之規定相
    當，兩造所簽訂之上開協議書為承攬契約，至為明確，合先敘明。
五、按：承攬人之報酬及其墊款請求權，因二年間不行使而消滅，民法第一百二十七
    條第七款定有明文。經查：
(一)被上訴人依協議書之約定，於上訴人完成全部工作時，共應給付上訴人四百二十
    萬元之報酬，而被上訴人已依協議書第五條第一、二項之約定，分別於八十年三
    月二十五日、八十一年二月二十日各給付上訴人一百二十六萬元之支票予上訴人
    ，並分別於同年五月十三日、二月二十五日經提示兌領，尚餘一百六十八萬元；
    ，上訴人又於八十一年九月二十二日依協議書第五條第三、四項之約定，以（八
    一）樹景字第０九二二０一號函檢附同日QA0000000號統一發票（三聯式
    ）第二、三聯各乙紙，請求被上訴人給付一百六十八萬元等事實，均為上訴人所
    不爭執，且有上訴人提出之KN00000000號、NA00000000號統一
    發票各乙紙、及上開函文在卷(原審卷第六三、六四頁)為憑。而依協議書第五條
    第三、四項係分別為：「甲方於取得業主認同完成全部之景觀工程施工圖說，甲
    方再付給酬金之百分之三十，計新臺幣壹佰貳拾陸。」、「景觀工程發包後或上
    階段完成後三個月內，以較短期者為付款日付清尾款，即總酬金之百分之十，計
    新臺幣肆拾貳萬元整。」之約定，足徵上訴人主張本件之承攬報酬，於八十一年
    九月二十二日即得請求被上訴人給付。依前揭法條規定，上訴人承攬報酬請求權
    ，應自八十一年九月二十二日起算，至八十三年九月二十一日止時效完成而消滅
    ，已臻明確。
(二)上訴人主張其報酬請求權尚未罹於時效完成而消滅，無非以其所提出被上訴人八
    十九年六月十四日 (八九)常聯字第○二七號函、九十年二月十九日 (九○)常聯
    字第○○二號函等影本，認被上訴人已承認上訴人本件報酬請求權，為其論據；
    惟按：債務人對於時效完成後所為之承認，除債務人知時效之事實而為承認者，
    其承認可認為拋棄時效利益之默示意思表示外本無中斷時效之可言，最高法院四
    十九年度臺上字第二六二○號著有判例可資參照。查本件被上訴人致上訴人之上
    開函文均係於上訴人本件報酬請求權之時效完成之後，與上訴人為協議上訴人完
    成協議書所約定工作內容之比例，被上訴人所應給付報酬之比例；且被上訴人於
    八十九年六月十四日(八九)常聯字第○二七號函，係依上訴人於同月八日以樹字
    第八九○六○○○八號函請被上訴人給付報酬一百四十七萬元，所為之復函，略
    以：「有關貴公司來函申請國防醫學中心景觀工程規劃設計案服務費用乙案，因
    本所近日已向業主申請該部分款項，將俟業主核可該款項後即可結案，若業主方
    面有所需要解釋處，亦請貴公司協助，請查照。」等語、九十年二月十九日 (九
    ○) 常聯字第○○二號函，係依被上訴人之事務所魏經理與上訴人公司之董事董
    美貞、董武和，於九十年二月五日於上訴人公司會議室討論「國防醫學中心景觀
    工程規劃設計」案請款乙事，所為之回應，略以：「有關貴公司受委託規劃設計
    之國醫中心整建工程景觀工程，於九十年二月五日討論規劃設計費用結算，本所
    認為依約全區域未規劃設計範圍(詳如附件一)過高按協議書內容係採定額方式計
    算規劃設計費用，而第二條亦對工作內容『．．．主要工作內容如附件一。』甚
    為詳細，故因未辦理規劃設計工作部分，亦應不能計算規劃設計費用本所建議結
    算費用應採原總設計費用之百分之六十五計算，隨函檢送計算說明及計算表請查
    照」等語，不僅無承認上訴人有本件報酬請求權之文義，有各該函文在卷 (原審
    卷第六六、七二頁) 為憑，且上訴人又未舉證證明被上訴人有拋棄時效利益之默
    示意思表示，依上開最高法院判例意旨，自無中斷時效可言。
(三)上訴人又主張以被上訴人於九十年六月八日尚給付報酬二十一萬元之事實，亦應
    認被上訴人有拋棄時效利益之意思表示等語；惟查上訴人於前揭八十一年九月二
    十二日以（八一）樹景字第０九二二０一號函請被上訴人給付一百六十八萬元，
    即主張為全部之工作報酬，嗣於八十九年六月八日以樹字第八九○六○○○八號
    函請被上訴人給付報酬一百四十七萬元，主張其所完成之工作為百分之九十五，
    九十年二月五日中協議又同意以百分之九十計價，被上訴人始於九十年二月十九
    日(九○)常聯字第○○二號函覆建議結算費用應採總設計費之百分之六十五計算
    ；上訴人於同月二十一日以樹字第九○○二○○九號函請暫依百分之六十五計算
    給付，被上訴人即依函給付九十年六月八日期面額二十一萬元之支票，被上訴人
    九十年二月十九日 (九○)常聯字第○○二號函、及其給付二十一萬元之事實，
    充其量僅能證明被上訴人同意上訴人有百分之六十五之報酬請求權，逾越百分之
    六十五之部分並未同意其請求，上訴人以上開事實主張被上訴人拋棄其時效利益
    ，自無可採。
(四)綜合上述，上訴人之本件報酬請求權，於八十一年九月二十二日即函請被上訴人
    給付報酬，依首揭民法第一百二十七條第七款之規定，其請求權之時效，自應以
    是日起算，至八十三年九月二十一日止，上訴人竟遲至時效完成後之八十九年、
    九十年向被上訴人請求、九十年八月二十日提起本件訴訟，其報酬請求權已因時
    效完成而消滅，被上訴人持以抗辯上訴人之請求權已罹於時效而消滅，於法尚非
    無據。上訴人請求被上訴人給付承攬報酬，自無法准許。
六、從而，原法院為上訴人敗訴判決，經核於法尚無違誤，上訴意旨，仍持陳詞指摘
    原法院之判決不當，求予廢棄，非有理由，應予駁回。
七、本件事證已臻明確，兩造其他攻擊、防禦方法及提出未援用之證據，經斟酌後認
    不影響判決基礎，無逐一論述必要，併此敘明。
據上論結，本件上訴為無理由，爰判決如主文。
中      華      民      國    九十二    年    十二      月      九      日
                              民事第十二庭
                                  審判長法  官  林  丁  寶
                                        法  官  林  恩  山
                                        法  官  陳  博  享
正本係照原本作成。
不得上訴。
中      華      民      國    九十二    年    十二      月      十      日
                                        書記官  鄭  靜  如


司法院資訊處製作；財團法人民間司法改革基金會備份。
